臺灣高等法院高雄分院民事判決　九十年度重上國字第二號
　　　上　訴　人　甲○○
　　　被 上訴 人　屏東縣政府
　　　法定代理人　乙○○
右當事人間請求損害賠償事件，上訴人對於中華民國九十年八月十七日臺灣屏東地方
法院九十年度重國字第三號第一審判決提起上訴，本院判決如左：
    主    文
上訴駁回。
第二審訴訟費用由上訴人負擔。
    事實及理由
一、上訴人主張：伊所有坐落重測前屏東縣潮州鎮○○○段五七之三地號土地，東側
    原面臨都市計劃預定八米道路用地即訴外人戴鄞品所有坐落重測前屏東縣潮州鎮
    ○○○段五七之八地號土地，詎被上訴人於八十七年辦理地籍圖重測結果，伊所
    有五七之三地號土地重測後為五福段三三八地號土地，而戴鄞品之前開五七之八
    地號，除變更為五福段三三七地號外，逕為分割增加三三七之一地號土地，堵塞
    伊之三三八地號土地，致使伊所有該筆土地縮入，變成無面臨道路之裡地，造成
    該筆土地及地上房屋之附加價受暴跌之重大損失，此乃被上訴人重測機關即所屬
    潮州地政事務所測量公務員於執行職務行使公權力時，明知上開土地於日據時期
    遺留之地籍圖繼續使用迄今，不僅因年代久遠致圖紙伸縮，破損已達不勘繼續使
    用程度，應注意而未注意，致生地籍測量錯誤之過失所致，經向被上訴人請求賠
    償遭拒，爰依國家賠償法第二條第二項之規定，求為判決：(一)被上訴人應將屏東
    縣潮州鎮○○段三三七之一地號土地，面積一三九．七九平方公尺土地回復為八
    十七年五月一日土地重測前之屏東縣潮州鎮○○○段五七之三地號內，歸併於重
    測後之屏東縣潮州鎮○○段三三八地號，如不能回復歸併，則被上訴人應賠償上
    訴人新台幣（下同）一千零十四萬八千零五十四元及自八十七年五月一日起至清
    償日止，按週年利率百分之五計算之利息。(二)請准上訴人提供擔保宣告假執行。
    原審判決上訴人敗訴，上訴人不服，求為廢棄原判決，准如上述之請求。
二、被上訴人則以：伊辦理重測程序之公務員係依土地法第四十六條之一、第四十六
    條之二與第四十六條之三規定之法定程序為之，於執行職務行使公權力時並無故
    意、過失；伊之承辦人員於八十七年一月二十三日依上訴人委託之林再豐現場指
    界繪圖，並於八十七年三月三十日公告測量結果，而上訴人與相鄰之土地所有權
    人（即戴鄞品），均未於公告一個月之期間內對於測量結果提出異議，伊始依法
    確定重測結果，自無任何違法之處；且上訴人所有重測前八老爺段五七之三地號
    土地，面積為○‧三四七二公頃，重測後為五福段三三八地號，面積○‧三四九
    七公頃，並逕分割出三三八之一地號，面積○‧○○○六五三公頃，合計為○‧
    三五○三五三公頃，面積並無減少，位置亦無更易，上訴人並無權益之損失；又
    上訴人之請求權亦罹於時效而消滅等語，資為抗辯。並聲明駁回上訴人之上訴。
三、經查上訴人所有坐落重測前屏東縣潮州鎮○○○段五七之三地號土地，東側原面
    臨都市計劃預定八米道路用地即訴外人戴鄞品所有坐落重測前屏東縣潮州鎮○○
    ○段五七之八地號土地，經被上訴人於八十七年辦理地籍圖重測結果，上訴人所
    有八老爺段五七之三地號土地，重測後為五福段三三八地號土地，而戴鄞品所有
    五七之八地號土地，重測後為五福段三三七地號土地，並因都市計劃公共設施用
    地，由五福段三三七地號土地逕分割而增加五福段三三七之一地號土地；上訴人
    於重測結果公告期間並無提出異議或申請異議複丈，且相鄰土地所有權人亦無表
    示不同意重測成果，公告期滿無人異議，重測成果即屬確定，潮州地政事務所遂
    依規定於八十七年五月十五日辦竣本案土地標示變更登記之事實，為兩造所不爭
    ，並有地籍圖重測前後土地登記謄本影本、重測前後地籍圖附卷（見本院卷第七
    九至一００頁、一一六、一一七頁）可稽，堪信為真實。
四、按公務員於執行職務行使公權力時，因故意或過失不法侵害人民自由權利者，國
    家應負損害賠償責任；又國家損害賠償，除依本法規定外，適用民法規定，國家
    賠償法第二條第二項、第五條分別定有明文。又損害賠償之債，以有損害之發生
    及有責任原因之事實，並二者之間，有相當因果關係為成立要件。（最高法院四
    十八年台上字第四八一號判例意旨參照）。是國家賠償請求權之成立要件，須以
    公務員之執行職務具有故意或過失之行為，及人民之自由或權利須受有損害，且
    該損害之發生與有責任原因之事實間具有相當因果關係為必要。故本件上訴人所
    主張損害賠償之債，如不合於此項成立要件者，即難謂有損害賠償請求權存在。
五、按已辦地籍測量之地區，因地籍原圖破損、滅失、比例尺變更或其他重大原因，
    得重新實施地籍測量。重測時，按土地所有權人自行設立界標並到場指界結果，
    實施地籍測量。迨重測獲有結果後，即通知土地所有權人，連同重測地籍藍圖及
    有關清冊，以公開展覽方式公告三十天，期滿無異議，即歸確定，此為土地法第
    四十六條之一，及同條之二第一項，暨第四十七條授權中央地政機關所訂之地籍
    測量實施規則第二百十二條分別定有明定。揆其立法主旨，在以較科學方法，更
    新測量技術和儀器，普收測量整理實效，使地籍登記趨於正確，以杜糾紛。（最
    高法院六十九年度台上字第三四二六號判決意旨參照）。經查本件被上訴人所屬
    潮州地政事務所之測量員依修正前地籍測量實施規則第一百零五條（現行法第八
    十三條）第一、二項及同規則第一百零六條（現行法第八十四條）之規定，辦理
    地籍圖重測地籍調查工作，關於重測前八老爺段五七之三地號土地，重測前經合
    法通知上訴人，由上訴人委託訴外人林再豊於八十六年七月三十一日到場辦理地
    籍調查手續，林再豊復於八十七年一月二十三日到場同意測量員協助指界之結果
    ；關於重測前八老爺段五七之八地號土地，重測前經合法通知戴鄞品於八十六年
    八月二十八日到場辦理地籍調查手續，並於八十七年一月十五日到場同意測量員
    協助指界之結果，及林再豊、戴鄞品於地籍調查表、地籍補正表上已蓋章完畢，
    完成重測地籍調查程序，並埋設鋼釘等情，有地籍圖重測地籍調查表、地籍調查
    補正表及續表附表（見本院卷第一一一、一一０、一０六、一一０七頁）可稽。
    依內政部八十七年四月三十日修正前訂頒之土地法第四十六條之一至第四十六條
    之三執行要點第五條前段規定：重測地籍調查時，土地所有權人均到場而不能指
    界時，地籍調查及測查人員得參照舊地籍圖或其他可靠資料，協助指界，土地所
    有權人均同意該協助指界之結果者，視同其自行指界。是以上訴人所有上開八老
    爺段五七之三地號土地，於八十七年經被上訴人辦理地籍圖重測時，已委託訴外
    人林再豊到場辦理地籍調查手續，並同意測量員協助指界之結果，依法即視同自
    行指界，則被上訴人所屬潮州地政事務所之測量員依法定程序辦理地籍調查，並
    依其調查結果測量，自無故意或過失之行為可言。
六、上訴人另以本件潮州地政事務所辦理地籍圖重測係在潮州鎮公所八十七年三月二
    日公告地籍圖重測區都市計劃樁清理補建成果資料圖表前之八十六年七月三十一
　　日完成地籍圖重測調查，八十七年一月二十三日實地進行繪測，八十七年四月一
　　日公告系爭土地之地籍圖重測結果，主張系爭土地之地籍圖重測並非根據潮州鎮
　　公所八十七年三月二日公告三十日後始完成法定程序之都市計劃清理補建成果資
　　料圖，其重測結果自有瑕疵，辦理重測人員有故意、過失云云。經查被上訴人辦
　　理本件地籍圖重測時，該重測地區係屬都市計劃區，重測範圍內都市計劃樁經清
    理與補建後，業經潮州鎮公所以八十七年三月二日八十七年屏潮建字第二三五三
    號函公告三十日完成法定程序之事實，為被上訴人所不爭，固堪信實。惟樁位公
    告三十日期滿確定，雖為都市計畫樁測定及管理辦法第七條所明定，然此無非係
    為辦理都市計畫樁位之測定、管理及維護所設之規定，非謂地籍圖重測須都市計
    劃樁位公告確定後，始得施測。又地籍圖重測旨在重新釐整地籍，使圖、籍資料
    與實地一致，且於辦理重測之地區，若屬都市計劃區，須同時將都市計劃樁位成
    果測繪於地籍圖上，俾使地籍圖與都市計劃圖一致。此由內政部八十七年四月三
    十日修正前訂頒之土地法第二十條（現行法第十九條）規定：「都市計畫範圍內
    辦理重測時，建設或工務機關應事先派員前往實地清查都市計畫樁位，如有湮沒
    損毀者，應即補設，並將樁位坐標資料列冊送交地政機關。」自明。復參以改制
    前台灣省政府於八十六年四月二十二日以八六府地測字第一五三一六五號函被上
    訴人核定八十七年度地籍圖重測地區，其函說明(五)關於清理、補建重測區內都市
    計劃樁一節，謂「請被上訴人都市計劃單位依內政部訂頒「土地法第四十六條之
    一至第四十六條之三執行要點」第二十條（現行法第十九條）規定，將都市計劃
    樁位成果資料加蓋關防，送該府地政處土地測量局所屬各測量隊，並經都市計劃
　　樁位於重測地區核定後一個月內完成實地點交。及另請被上訴人將本項清理補建
　　工作予以追蹤列管」等情，係指都市計劃樁位於重測地區核定後「一個月內」完
　　成實地點交，非謂地籍圖重測應於都市計畫樁位清理補建成果資料圖，公告三十
　　天期滿確定後始辦理地籍調查。故於土地重測地區辦理都市計劃樁位之清理、補
　　建，得同時配合辦理，無須都市計劃樁位公告確定後，方得實際實施重測。是上
　　訴人主張被上訴人之重測人員並非依據公告確定後之補建都市計劃樁位施測，有
　　故意、過失云云，不足採信。
七、上訴人雖提出屏東縣潮州地政事務所八十七年八月二十八日87屏潮地二字第七六
    九一號函及被上訴人八十七年九月八日八七屏府建都字第一四八二四六號函，以
    本件重測地區，其都市計劃發布日期係六十五年五月二十二日，為何潮州地鎮事
    務所於五十三年即有都市計劃各項預定地及分區使用土地複丈原圖，主張本件辦
    理重測所根據之資料可議，被上訴人辦理重測之人員有故意、過失云云。惟被上
    訴人主張系爭重測地區，於五十三年即有都市計劃公佈，六十五年所發布者為潮
    州地區擴充都市計劃，都市計劃僅有地區擴充，原都市計劃之內容並無變更之事
　　實，業據提出台灣省都市計劃委員會會議記錄影本（本院卷第一三六、一三七頁
　　）為證，則被上訴人依據潮州鎮公所提供之都市計劃資料，辦理清理、補建重測
　　區內都市計劃樁，依調查結果完成重測工作，並無違誤。上訴人此部份執而主張
　　被上訴人重測之人員有故意、過失云云，亦非可採。
八、又依土地法第四十六條之一至第四十六條之三之規定所為地籍圖重測，純為地政
    機關基於職權提供土地測量技術上之服務，將人民原有土地所有權範圍，利用地
    籍調查及測量等方法，將其完整正確反映於地籍圖，初無增減人民私權之效力。
    故縱令相鄰土地所有權人於重新實施地籍測量時，均於地政機關通知之期限內到
    場指界，毫無爭議，地政機關依照規定，已依其共同指定之界址重新實施地籍測
    量。則於測量結果公告期間內即令土地所有權人以指界錯誤為由，提出異議，測
    量結果於該公告期間屆滿後即行確定，地政機關應據以辦理土地標示變更登記。
    惟有爭執之土地所有權人尚得依法提起民事訴訟請求解決，法院應就兩造之爭執
    ，依調查證據之結果予以認定，經司法院大法官會議釋字第三七四號著有解釋。
    準此，本件被上訴人辦理地籍圖重測，純係基於職權提供土地測量技術上之服務
    ，將上訴人原有土地所有權範圍，利用地籍調查及測量等方法，將其完整正確反
    映於地籍圖，對於上訴人之土地權利既無增減變動之效力，上訴人自不因重測結
    果致其權利受有損害，核與上述請求國家賠償，須人民之自由或權利須受有損害
    之要件不符。是以上訴人主張重測後之三三七之一地號土地在重測前屬其所有五
　　七之三地號土地之一部分，亦即三三七之一地號土地應歸併於重測後之三三八地
　　號土地內，若係屬實，則三三七之一地號土地即屬上訴人所有，上訴人自可對否
　　認者提起確認界址或所有權之訴，上訴人並無任何損害，若上訴人之主張不實，
　　則上訴人更無任何損害可言，因此無論上訴人之上開主張是否屬實，上訴人不得
　　以其權利受有損害為理由，依國家賠償法第二條第二項之規定，訴請被上訴人回
　　復重測前之土地登記或請求以金錢賠償。
九、綜上所述，本件被上訴人辦理地籍圖重測時，其所屬潮州地政事務所之測量員於
    執行職務行使公權力時，並無故意或過失之行為；且地籍圖重測，純係重測機關
    提供土地測量技術上之服務，並無增減上訴人土地權利之效力，上訴人不因重測
    結果而權利受有損害，已如前述，故上訴人主張被上訴人應負損害賠償之事實，
    並不合於國家賠償之成立要件，難謂有損害賠償請求權存在。從而，上訴人依國
    家賠償法第二條第二項之規定，請求被上訴人應將屏東縣潮州鎮○○段三三七之
    一地號土地，面積一三九．七九平方公尺土地回復為八十七年五月一日土地重測
    前之屏東縣潮州鎮○○○段五七之三地號內，歸併於重測後之屏東縣潮州鎮○○
    段三三八地號，如不能回復歸併，則被上訴人應賠償上訴人新台幣（下同）一千
    零十四萬八千零五十四元及自八十七年五月一日起至清償日止，按週年利率百分
    之五計算之利息，即非有據，不應准許。原審為上訴人敗訴之判決，並駁回其假
    執行之聲請，並無不合，上訴人上訴意旨指摘原判決不當，求予廢棄改判，為無
    理由，應予駁回。本件事實已臻明確，兩造其他攻擊防禦方法及所舉證據，於本
    件判決結果均不生影響，不再一一詳述，附此敘明。
十、據上論結，本件上訴為無理由，依民事訴訟法第四百四十九條第一項、第七十八
    條，判決如主文。
中　　　華　　　民　　　國　　九十一　　年　　　八　　　月　　二十一　　日
                                    臺灣高等法院高雄分院民事第三庭
~B1審判長法官　張國彬
~B2法　　　官　張明振
~B3法　　　官　徐文祥
右為正本係照原本作成。
如對本判決上訴，須於判決送達後二十日內向本院提出上訴狀，其未表明上訴理由者
，應於上訴後二十日內向本院提出上訴理由書（均須按他造當事人之人數附繕本）。
上訴時應提出委任律師或具有律師資格之人之委任狀，並依附註條文規定辦理。
中　　　華　　　民　　　國　　九十一　　年　　　八　　　月　　二十一　　日
~B法院書記官　黃一秋
附註：
民事訴訟法第四百六十六條之一：
對於第二審判決上訴，上訴人應委任律師為訴訟代理人，但上訴人或其法定代理人具
有律師資格者，不在此限。
上訴人之配偶、三親等內之血親、二親等內之姻親，或上訴人為法人、中央或地方機
關時，其所屬專任人員具有律師資格並經法院認為適當者，亦得為第三審訴訟代理人
。
第一項但書及第二項情形，應於提起上訴或委任時釋明之。
　　　　　　　　　　　　　　　　　　　　　　　　　　　　　　　　　　　　Ｑ
